【裁判字號】    97,重上更(六),81
【裁判日期】    970430
【裁判案由】    殺人
【裁判全文】
臺灣高等法院臺南分院刑事判決    97年度重上更(六)字第81號
上  訴  人  臺灣臺南地方法院檢察署檢察官
上  訴  人
即  被  告  子○○
                    
選任辯護人  蔡信泰律師
上  訴  人
即  被  告  戊○○
選任辯護人  江信賢律師
            蔡麗珠律師
            熊家興律師
上  訴  人
即  被  告  己○○
指定辯護人  本院公設辯護人丑○○
上  訴  人
即  被  告  乙○○
選任辯護人  張仁懷律師
上列上訴人因被告殺人案件，不服臺灣臺南地方法院91年度重訴
字第29號中華民國92年7月10日第一審判決（起訴案號：臺灣臺
南地方法院檢察署91年度偵字第7131號、第8225號、第12312號
，91年度少連偵字第72號、第73號），提起上訴，經本院判決後
，由最高法院第6次發回更審，本院判決如下：
      主      文
原判決關於子○○、乙○○部分，暨戊○○、己○○殺人及定執
行刑部分，均撤銷。
子○○成年人與未滿十八歲之人共同傷害人之身體，因而致人於
死，處有期徒刑捌年。
戊○○成年人與未滿十八歲之人共同傷害人之身體，因而致人於
死，處有期徒刑柒年貳月。
己○○共同傷害人之身體，因而致人於死，處有期徒刑柒年捌月
。
乙○○成年人與未滿十八歲之人共同傷害人之身體，因而致人於
死，處有期徒刑柒年貳月。
    事  實
一、緣寅○○（業經本院依殺人罪判處有期徒刑14年、褫奪公權
    10年確定）與案外人卯○○（起訴書及原判決均誤載為酉○○）昔為「隆美布料公司」（下稱隆美公司）同事，曾因工
    作而結怨。嗣卯○○於民國91年6月28日，遭隆美公司解僱
    後，心有不甘而遷怒於寅○○。卯○○乃夥同友人辰○○、
    巳○○及午○○等3人，於91年6月29日凌晨1時30分許至隆
    美公司，欲尋寅○○理論，經隆美公司員工即出貨組組長未
    ○○發現後告知寅○○，寅○○即以電話向成年人子○○求
    援，子○○乃聯絡成年人戊○○（綽號黑輪），要求其找平
    日一同飆車之朋友教訓卯○○等人。適戊○○當時正與20餘
    位友人騎乘機車在台南市區閒逛，旋即與子○○率領包括辛○○（綽號「文良」，業經本院判處無罪確定）、己○○（
    綽號「小白」）、癸○○（綽號「碗粿」業經本院依殺人罪
    判處有期徒刑12年、褫奪公權10年確定）、綽號「瘋瘋」之
    少年申○○（係73年12月8日出生，行為時為12歲以上未滿
    18歲之少年，業經本院依殺人罪判處有期徒刑5年確定）、
    庚○○（綽號「小碗粿」，未經起訴）、甲○○（綽號「阿
    信」，未經起訴）等人共同騎乘機車，與丙○○（未經起訴
    ）所駕駛搭載子○○、壬○○（綽號「豬仔」，業經臺灣臺
    南地方法院依違反槍砲彈藥刀械管制條例罪，判處有期徒刑
    1年6月併科罰金新台幣2萬元確定）、及成年人乙○○（綽
    號「龍生」）等人之自小客車會合，子○○並將其於87年間
    改造可發射子彈具有殺傷力之改造玩具手槍1支內裝有子彈1
    顆（經內政部警政署刑事警察局以0000000000號列為管制之
    槍枝，子○○此部分涉犯違反槍砲彈藥刀械管制條例罪，業
    經判處有期徒刑1年2月，併科罰金新台幣10萬元確定）交予
    戊○○，戊○○再轉交己○○保管作防身之用，戊○○、己○○未經許可無故持有該內裝有子彈1顆之改造玩具手槍後
    （戊○○、己○○此部分涉犯違反槍砲彈藥刀械管制條例罪
    ，業經各判處有期徒刑1年2月，併科罰金新台幣10萬元確定
    ），再一同至台南市○○○路與新仁路口與寅○○會合。雙
    方會合後，寅○○見子○○率機車車隊前來，隨即指點卯○○等人之形跡。子○○立即改搭戊○○之機車，率領機車車
    隊追趕卯○○等人，己○○、乙○○、寅○○、壬○○、丙○○5人則共乘一輛自小客車緊跟在後。卯○○等人見苗頭
    不對，旋即騎乘機車向北方逃逸，惟午○○因故落單，遭最
    先抵達現場之子○○及戊○○攔阻。
二、子○○、戊○○與隨後到達之己○○、乙○○及不知姓名之
    人多人，雖僅基於教訓之傷害犯意，主觀上無預見死亡結果
    ，亦無取午○○性命之意念，然客觀上均可能預見其等攔阻
    未攜帶任何武器之午○○後，午○○必遭其等所率大批機車
    車隊成員集體毆打，而眾人以多對少圍毆手無寸鐵之午○○
    之情形下，將可能導致午○○受傷，且傷重時並可能發生死
    亡之結果，惟其等均未及明辨，致其等主觀上均未預見發生
    午○○死亡結果，仍基於共同傷害犯意聯絡，聯手攔阻午○○後，由子○○持安全帽、戊○○徒手毆打午○○，己○○
    參與追逐，乙○○隨後亦出拳加以圍毆。
三、嗣寅○○、癸○○與「瘋瘋」（即少年申○○）、不詳姓名
    年籍綽號「菜脯」（起訴書漏列此人）等4人於此時另萌生
    共同殺人之犯意聯絡，由寅○○說「打呼死」，癸○○及「
    瘋瘋」、「菜脯」分持預藏之銳利刀械砍殺毫無反抗能力之
    午○○，併致午○○受有雙側血胸、左側氣胸、肝臟裂傷併
    嚴重出血、橫結腸穿剌傷、胃穿剌傷、兩側橫膈膜穿剌傷、
    縱膈膜穿剌傷、左腋下及左肘切割傷、出血性休克等傷害；
    己○○於追逐到場後，並持上開改造玩具手槍射擊1發，惟
    未擊中午○○。嗣後午○○雖送醫急救，仍因胸腹背部銳器
    傷併發兩側肺部大葉性肺炎致呼吸衰竭，於91年7月18日凌
    晨2時5分因傷重不治死亡。
四、案經午○○之父丁○○訴由台南市警察局第六分局報請臺灣
    臺南地方法院檢察署檢察官偵查起訴。
      理      由
一、訊據上訴人即被告子○○、戊○○、己○○及乙○○固均坦
    承當天被害人午○○被銳器砍殺死亡時有在現場，及被告子
    ○○、戊○○及乙○○3人均坦承於寅○○未喊「打死他」
    之前有毆打被害人午○○等事，被告己○○固不否認持改造
    玩具手槍開1槍等事，惟均矢口否認有殺人犯行及傷害致死
    犯行。
  (一)被告子○○辯稱：一開始只有我和戊○○與對方理論，我有
    動手打被害人，但我沒有殺人意圖。
  (二)被告戊○○辯稱：我承認傷害部分，殺人部分與我無關。
  (三)被告己○○辯稱：我並沒有拿東西打被害人，我去的時候有
    看到有人拿刀。我拿槍是朝旁邊的地上開槍，沒有打被害人
    ，我只開了一槍，我的本意是勸架而已。
  (四)被告乙○○辯稱：我當時只是想推開他們，後來後面的人拿
    刀過來殺害被害人。
二、經查：
  (一)本件被害人午○○被圍毆、揮刀砍傷致死亡之事實，業經檢
    察官督同檢驗員相驗屬實，製有勘驗筆錄、相驗屍體證明書
    在卷可憑（見相驗卷第9、11頁），且經法醫師解剖判定，
    被害人午○○因被人圍毆，並遭銳器砍殺，造成胸、腹部器
    官嚴重受損，併發兩側肺葉大葉性肺炎，因呼吸衰竭而死亡
    ，此有法務部法醫研究所出具之鑑定書在卷可稽（見相驗卷
    第21至23頁），並有奇美醫學中心出具之診斷證明書兩份可
    參（見警卷Ａ第31頁、相驗卷第7頁），足認被害人午○○
    係因本件聚眾【圍毆】及【遭砍殺】事件而受傷死亡。至午
    ○○死因之1之併發之兩側肺葉大葉性肺炎，乃因「左右胸
    部、腹部、背部遭受銳器傷」，造成「左上肺葉破裂」、「
    右橫隔膜破裂」與「肝臟破裂」等傷害，導致肺臟擴張障礙
    而形成。此一醫院中常見之併發症，與此傷害有直接明顯之
    因果關係，非因送醫途中或因醫療造成，亦有法醫研究所92
    年1月6日法醫理字第0910004361號函在卷供參（見一審卷(一)
    第100頁）此雖可認定被害人午○○之上開傷害係癸○○等
    人持銳利刀械砍殺所造成，然被告等人圍毆被害人午○○時
    客觀上本可預見同夥可能有人攜帶刀械，若下手不知輕重，
    將足以造成被害人死亡之結果，竟基於共同傷害犯意，攔阻
    被害人午○○加以圍毆，致被害人午○○遭隨後而至之癸○○等人以刀械砍殺致死，若非因被告等人先前之攔阻圍毆行
    為，被害人午○○當不致於被殺身亡，堪認被告等人之圍毆
    行為亦係被害人午○○死亡之原因之一。
  (二)按所謂共同正犯係指行為人間有犯意之聯絡以及行為之分擔
    ，共同正犯之所以應對其他共同正犯所實施之行為負全部責
    任者，以就其行為有犯意之聯絡為限，惟加重結果犯，以行
    為人能預見其結果之發生為要件，所謂能預見乃指客觀情形
    而言，與主觀上有無預見之情形不同，若主觀上有預見，而
    結果之發生又不違背其本意時，則屬故意範圍；是以，加重
    結果犯對於加重結果之發生，並無主觀上之犯意可言。從而
    共同正犯中之一人所引起之加重結果，其他之人應否同負加
    重結果之全部刑責，端視其就此加重結果之發生，於客觀情
    形能否預見；而非以各共同正犯之間，主觀上對於加重結果
    之發生，有無犯意之聯絡為斷（參照91年台上字第50號判例
    ）。又犯意之聯絡並不限於事前有所謀議，即僅於行為當時
    有共同犯意之聯絡者，亦屬之，且其表示之方法，亦不以明
    示通謀為必要，即相互間有默示之合致，亦無不可（參照73
    年台上字第2364號判決意旨）。又刑法第17條之加重結果犯
    ，係指行為人就其故意實行之基本犯罪行為，於一般客觀情
    況下，可能預見將發生一定之結果，但行為人因過失而主觀
    上未預見該結果之發生，乃就行為人主觀上意欲實行之基本
    犯罪行為，及客觀上可能預見其結果之發生，2者間因有相
    當因果關係存在，予以加重其刑之法律評價。倘於行為當時
    ，客觀上行為人根本無預見其結果發生之可能，即不該當加
    重結果犯之構成要件，僅能就行為人原有故意犯罪行為，課
    以普通犯罪之刑責。此與刑法第13條所定行為人明知並有意
    使其發生該犯罪結果之直接故意，及主觀上預見其結果之發
    生，而其結果之發生並不違背其本意之間接故意，均應就其
    結果之發生，負其故意犯罪責任之情形有別（參照94年台上
    字第3074號判決意旨）。再按「刑法第277條第2項傷害致人
    於死之罪，係因犯罪致發生一定結果而為加重其刑之規定，
    按照同法第17條固以行為人能預見其結果發生時，始得適用
    ，但上訴人於甲乙等叢毆被害人時，既在場喝打，此種傷害
    行為，足以引起死亡之結果，在通常觀念上不得謂無預見之
    可能，則上訴人對於被害人之因傷身死，即不能不負責任。
    」（最高法院29年上字第1011號判例參照）。又「按行為與
    行為後發生之事實，均為發生結果之獨立原因者，行為與結
    果之因果觀係，不因後發之事實存在而生影響。復按，刑法
    上殺人與傷害之區別，應以加害人有無殺意為斷，被害人所
    受傷害程度，並不能據為認定有無殺意之唯一標準。又共同
    實施犯罪行為之人，在合同意思範圍以內，各自分擔犯罪行
    為之一部，相互利用他人之行為，以達其犯罪之目的者，即
    應對於全部所發生之結果，共同負責。因之，如於其他共犯
    共同實施輕罪行為中，他共犯於中途另行起意改以犯重罪之
    意思而實施犯罪，致發生重罪之結果者。行為人對於重罪部
    分雖無積極合同之意思，固不能依共同正犯論擬。然如其能
    預見共犯之行為有致生重罪結果之危險，仍利用該共犯之行
    為，或縱容、默許共犯為之，而不違背其本意。或雖其主觀
    上無此預見及本意，然仍互相利用共犯之行為以達其原定犯
    輕罪之目的者，仍應分別情形論以該重罪之間接故意犯或該
    輕罪之加重結果犯，尚難單純以輕罪論擬（最高法院89年度
    台上字第1490號判決要旨參照）。
  (三)本件係寅○○與案外人卯○○在隆美公司同事，因工作而結
    怨。卯○○於91年6月28日，遭隆美公司解僱後，心有不甘
    而遷怒於寅○○。卯○○乃夥同友人辰○○、巳○○及午○○等3人，於91年6月29日凌晨1時30分許，至隆美公司欲尋
    寅○○理論，經隆美公司出貨組組長未○○發現後告知寅○○，寅○○即以電話向子○○求援，子○○乃聯絡戊○○（
    綽號黑輪），要求其找平日一同飆車之朋友教訓卯○○等人
    。適戊○○正與20餘位友人騎乘機車在台南市區閒逛，旋即
    與子○○率領包括辛○○（綽號「文良」）、己○○（綽號
    「小白」）、癸○○（綽號「碗粿」）、綽號「瘋瘋」之少
    年申○○、庚○○（綽號「小碗粿」）、甲○○（綽號「阿
    信」）等人共同騎乘機車，與丙○○所駕駛搭載子○○、壬○○（綽號「豬仔」）、乙○○（綽號「龍生」）等人之自
    小客車會合，聚眾欲與卯○○等人圍毆等情，業據(1)已判決
    確定之同案被告寅○○於91年7月9日警訊時供稱：「（午○○、男64年8月18日生，你是否認識，有無仇恨？）我不認
    識，無仇恨。」「（午○○被人砍殺成重傷，現正於奇美醫
    院急救中，此事與你有否關聯？）因我與卯○○（誤載為酉
    ○○，下同）在公司有口角糾紛，91年6月29日零時許，潘
    員又進公司吵鬧，稱遭解僱係我加害於他，又於91年6月29
    日凌晨1時30分至2時左右，我公司組長未○○自外面發現，
    告訴我說卯○○有帶3友人在中華西路與新仁路口等我下班
    ，我因害怕，便撥打行動電話向子○○求救，並要子○○開
    車來公司載我。」「（你如何向子○○求救？）我向子○○
    稱公司今天有人遭解僱，且解僱之人要找我麻煩。」等語（
    見7131號偵查卷第4頁反面）。(2)被告子○○於91年8月2日
    警訊時供稱：「（本轄於91年6月29日凌晨2時17分至2時21
    分許在中華西路1段與新仁路口處，發生午○○遭1至20名飆
    車族青少年持刀、槍追殺、射殺致死案，是否就是寅○○在
    公司內打電話給你，叫你如何前來處理？他在電話中怎樣講
    ？）是的，確實是寅○○以其0000000000行動電話中告訴我
    ，他因與公司內員工結怨，對方帶人至公司要對其不利，叫
    我帶車隊順便帶東西過來教訓。」（見警卷Ａ第6頁反面、
    第7頁），於偵查中供稱：「寅○○當日晚上11時打電話予
    我時，我人在永康與和平、龍生、豬仔打算去喝茶，我後來
    打電話予黑輪，當時黑輪已與車隊在一起了，我便要求車隊
    一起至永康市良美大廈。車隊中我認識阿信、黑輪、小白，
    我看見黑輪時告知他我的朋友可能會吵架，便將槍交予黑輪
    。到工廠時，寅○○告知仇家在工廠對面公園內，寅○○及
    小白均上和平之自小客車，我便上黑輪之車，我們至對面，
    對方看見我們便跑了，我們停車後，我與黑輪跑步追對方之
    機車未追上，後來回到停車附近，便發覺死者已遭人毆打及
    砍殺，瘋瘋及碗粿持武士刀，我看見寅○○、龍生2人有參
    與踢死者，其餘之人我不認識。」（見第73號偵查卷第18頁
    反面、第19頁），於原審供稱：「（警訊中記載寅○○指引
    車隊到被害人藏身處是否實在？提示並告以要旨）實在。」
    「我到時要把他帶走，寅○○堅持要過去，指對方藏身處給
    我們看，要帶我們過去…因他堅持，我們就過去找他們理論
    。」「是他（即被告寅○○）打電話給我，叫我帶朋友及傢
    伙過去有人要跟他打架。」「我到時要把他帶走，寅○○堅
    持要過去，指對方藏身給我們看，要帶我們去，他堅持要過
    去找他們理論，因他堅持，我們就過去找他們理論。」等語
    （見一審卷第160、161頁）；又於本院上訴審供稱：「（寅
    ○○在電話與你談何事？）叫我趕快過去，說有人要打他。
    」「（叫你過去是否有說要打架？）有。」「…要打架是寅
    ○○的意思」（見本院上訴卷第293、294頁）。(3)共犯少年
    申○○於91年7月23日警訊時供稱：「（這件兇殺案究起因
    為何？難道你與對方有仇怨嗎？參與這次行動究有多少人？
    分別攜帶何種兇器？搭乘何種車輛？）這件兇殺案之起因乃
    是子○○的好友寅○○在隆美窗簾公司內與人結怨，【寅○○就打電話給子○○說有人要打他，叫子○○帶人來把他們
    教訓一頓】…成員有的攜帶武士刀、西瓜刀、改造手槍等凶
    器，由綽號黑輪帶班。」「『菜脯』是持中武士刀1支，『
    碗粿』持小開山刀1支，子○○是持西瓜刀（查係少年申○○持刀砍殺，自己不敢承認，而推說子○○是持西瓜刀），
    彼3人均往死者身上砍殺，詳細部位無法確定」（見警卷Ａ
    第17頁正反面），於偵查中供稱：「我係自行騎至現場，我
    與戊○○等人約好在外閒逛，後來子  ○○打電話予戊○○
    ，談論之內容我不清楚，只知大家均往同1方向騎，抵達現
    場後，便看到寅○○，不久又看見被害人騎機車，大夥便追
    過去，我不知何人先追到被害人，但很多人均上前毆打死者
    ，我看見『碗粿』持刀砍死者，其他持刀者我不認識」（見
    第72號偵查卷第26頁）；(4)均核與被告戊○○、乙○○，同
    案被告辛○○、丙○○及證人壬○○等人分別於警訊、偵查
    中或原審供承情節相符。綜上，本件因案外人卯○○遭公司
    解雇怪罪遷怒於同案被告寅○○，乃帶朋友到公司尋釁，寅
    ○○以電話叫被告子○○帶人過去修理（或稱教訓）對方。
    所謂「修理」或「教訓」對方，其意應僅在傷害對方之身體
    ，故被告子○○等人應寅○○之邀參與聚眾，原本係要傷害
    對方身體而予以教訓，主觀上無預見午○○死亡結果，亦無
    取午○○性命之欲念，而非出於殺人犯意而結夥，甚為明顯
    。至子○○於92年8月2日警訊供稱：「寅○○即指引『黑輪
    』所帶車隊往被害人午○○等4人藏匿處直衝並持刀、槍械
    追殺、砍殺、射殺」等語（見警卷Ａ第7頁反面），被告子
    ○○否認曾為上開陳述，經本院上訴審於92年11月13日當庭
    勘驗播放該筆錄錄音帶，確實沒有錄到被告子○○上開陳述
    ，有勘驗筆錄在卷可稽（見本院上訴卷第298），故該筆錄
    之記載與錄音內容不符之部分，依刑事訴訟法第100條之1第
    2項規定，不得作為證據。
  (四)據(1)被告子○○於警訊供稱：「綽號『龍生』及『黑輪』之
    戊○○均徒手毆打及腳踢死者，本人則以安全帽毆打死者。
    」等語（見警卷Ａ第7頁反面），於本院更二審亦承認此事
    （見本院更二卷第99頁），並經共犯少年申○○於本院更二
    審證實子○○持安全帽打午○○（見更二審卷第38頁），同
    案被告癸○○於本院更一審陳稱：「（寅○○說打呼死時，
    子○○在做什麼？）在旁邊，沒有打了」等語（見更一審卷
    第129頁）無誤。是被告子○○當時僅持安全帽參與毆打午
    ○○，之後於寅○○等人之持刀械殺被害人之行為並無犯意
    之聯絡，與行為之分擔。(2)被告戊○○於警訊供稱：「…子
    ○○以安全帽毆打該人（指死者午○○），我則以拳頭毆打
    ，後來我們車隊亦趕到…」（見警卷Ａ第11頁正反面），於
    本院更一審供稱：「（你與他發生何事？）扭打，他是空手
    與我打，我看到旁邊的人有人拿出刀子出來砍，我就跳開，
    他們就打跟我打架的那個人（指被害人午○○）。」「（當
    時為何攜帶刀子或其他東西過去？）我沒有帶東西，我也不
    知道他們有帶東西，當時我們是在路上要一起出去玩，我也
    沒有看到他們有帶東西。」等語（見更一審卷第122、123頁
    ），於本院更二審亦承認此事（見更二審卷第91、99頁），
    復據少年共犯申○○於本院上訴審供稱：「有聽到戊○○說
    不要殺人，他並把我拉開」等語（見上訴卷第240頁），足
    見被告戊○○僅有傷害之故意，對於其他共犯後來所生之殺
    人犯意並無犯意之聯絡，與行為之分擔，尚無成立殺人罪餘
    地。(3)被告乙○○於警訊供稱：「我是徒手以拳頭毆打及腳
    踢午○○。」（見警卷Ｃ第1頁反面），並經同案被告癸○○於本院更一審證述：「（乙○○在做什麼？）打被害人、
    踢他。」等語（見更一審卷第129頁），核與被告乙○○所
    述情節相符。足見被告乙○○主觀上亦僅有傷害之故意，對
    於寅○○等人後來所生之殺人犯意並無犯意之聯絡(4)被告己○○於警訊供稱：「我則持槍刺殺死者午○○1槍」（見警
    卷Ｂ第3頁），固不否認持改造玩具手槍開1槍之事實，惟辯
    稱：伊拿槍起來係朝地上開，並無傷到被害人，伊只是要阻
    止打架之意云云。惟查被告己○○一下車，即迫不及待以上
    開有殺傷力之槍枝，對午○○臀部扣扳機，而被害人當時又
    因遭眾人圍毆，無力反擊，顯見被告己○○對非致命之臀部
    射擊1發子彈，其意顯在共同傷害午○○之身體，雖依上開
    法務部法醫研究所鑑定書所載，午○○並無槍傷，然應係開
    槍未擊中，被告己○○扣扳機之目的絕非出於恐嚇至明。綜
    上各情，足認被告子○○、戊○○、己○○及乙○○均有參
    與圍毆，子○○持安全帽、戊○○徒手毆打午○○，己○○
    參與追逐，乙○○亦出拳加以圍毆，己○○追逐到午○○後
    ，並對午○○非要害處開1槍之事實，應堪確定。而被告等
    人動手圍毆午○○，依當時客觀事實情況以觀，亦足認定被
    告等人與其他在場共同毆打午○○之同夥間應有傷害之犯意
    聯絡。至於證人甲○○證稱：案發那天沒有人帶隊，到達時
    有人在喊，不知誰在喊，己○○拿槍出來，槍口朝地下，有
    無開槍我不知道等語，尚不足作為被告己○○有利之認定，
    附為敘明。
  (五)被告子○○等人參與圍毆，原本係要傷害對方身體而予以教
    訓，惟寅○○方面人馬毆打一陣之後，寅○○又大喊「給他
    死」，致癸○○與「瘋瘋」（即少年申○○）、不詳姓名年
    籍綽號「菜脯」等4人另萌生共同殺人之犯意聯絡，癸○○
    及「瘋瘋」、「菜脯」分持預藏之銳利刀械砍殺毫無反抗能
    力之午○○之情，業據(1)子○○於警訊供稱：「據我目睹現
    場所知，綽號『瘋瘋』（申○○）及綽號『碗粿』（癸○○
    ）2人有持刀械砍殺死者（刀械不詳）。」（見警卷Ａ第7頁
    反面），於偵查中供稱：「原本砍殺一陣，大家有停手之意
    ，寅○○又踢死者幾下並大罵，我未聽見他罵什麼，但大家
    又開始毆打及砍殺死者。」等語（見第73號偵查卷第18頁反
    面、第19頁），於本院更一審供稱：「（何人喊給他死？）
    寅○○」（見更一審卷第118頁）；(2)被告戊○○於91年8月
    2日警訊時供稱：「（你們車隊到達與子○○會合後，作何
    事？共有幾人到場？騎乘幾部機車？）我們車隊約有20部機
    車，約20人與子○○會合，會合後寅○○走出隆美布料公司
    （新仁路4號）過去找子○○，問子○○說對方4人（指死者
    及卯○○等4人）拿東西躲在案發地（即中華西路、新仁路
    口東北面樹底下），後寅○○叫子○○帶人過去修理對方，
    子○○便跳上我所騎乘之０００－000號重機車，叫我陪他
    過去，結果我們2人過去時，對方有4人，子○○便拿起我車
    上安全帽，跳下問對方是否要打架，對方3人先離開，我與
    子○○便追騎乘機車3人追不上，因此子○○便轉追走路之
    人，追至中華西路與新孝路口時，子○○以安全帽毆打該人
    （指死者午○○），我則以拳頭毆打，後來我們車隊亦趕到
    ，見瘋瘋、碗粿及1名我不認識之人，持武士刀、西瓜刀砍
    殺死者午○○．．」「後寅○○下車以腳踢死者，及叫打給
    他（指死者）死後，拿武士刀之瘋瘋、碗粿及持西瓜刀之我
    不認識之人，聽見寅○○說打給他死，便又持刀砍殺後，我
    又叫大家快離開時，綽號小白（指己○○）持手槍朝死者屁
    股開乙槍後，大家便散去」等語（見警卷Ａ第11頁正反面）
    ，於偵查中供稱：「當時約有15台機車，人數約有20幾人，
    我及子○○先毆打死者，寅○○再以腳踢死者，另有瘋瘋、
    碗粿及不知名者持刀砍死者，其餘之人均圍觀，未動手。當
    時我想2方已衝突，我怕對方打我，故我先打死者」等語（
    見第72號偵查卷第16頁反面），於本院更一審供稱：「…在
    案發現場時，拿刀的人我有阻擋，【寅○○又講說打給他死
    ，所以又動手】（見更一審卷第236頁）；少年申○○於其
    殺人案中亦陳稱：「我砍被害人2刀，均在手上，因他拿手
    擋，戊○○就把我拉走，叫我不要打了，可是寅○○說繼續
    打，吳就用手打被害人，癸○○也拿刀砍被害人，被害人被
    打倒在地，大家就散開」等語（見一審卷(一)第129頁）；(3)
    被告己○○於警訊供稱：「…寅○○等人亦趕到中華西路、
    新孝路口（黑輪、子○○從中華西路、新仁路口追打死者午
    ○○至中華西路、新孝路口），由綽號瘋瘋、碗粿拿武士刀
    ，另1名我不認識之人拿西瓜刀砍殺死者午○○…。」（見
    警卷Ｂ第3頁）；於偵查中供稱：「當日我係坐車，最後才
    到，我看見有3人持刀砍死者。」等語（見第72號偵查卷第
    17頁）。(4)業經無罪判決確定之被告辛○○於警訊時供稱：
    「我只看到綽號『碗粿』持開山刀，『菜脯』持中型武士刀
    （尖頭）砍殺午○○，當午○○於中華西路、新仁路口被砍
    殺成傷逃至中華西路與新孝路口時，亦由綽號『碗粿』與『
    菜脯』揮刀砍殺午○○。」等語（見警卷Ａ第14頁正反面）
    。(5)證人庚○○於警訊時及偵查中證稱：「（你稱於91年6
    月29日凌晨在台南市○○○路、新仁路口看午○○被殺案，
    當時你所載之癸○○有否持刀械砍殺死者午○○？）癸○○
    有持刀械砍殺死者。」「（癸○○持何兇器？砍殺死者何部
    位？砍殺幾刀？）癸○○當時持1把小武士刀，砍殺死者手
    臂部位，約砍殺死者2刀後，便站立我機車旁。」「不久便
    聽到有人喊叫『在那裡』，後來大夥便衝到路口，我係騎車
    者，我未下車，但我看見碗粿持我的小武士刀下車。我們抵
    達時，就有人在毆打被害人了，我有看見碗粿、瘋瘋持刀砍
    被害人，當時場面很混亂」等語（見8225號偵查卷第6頁反
    面、第7、19頁）；(6)證人壬○○於警訊時供稱：「（當時
    何人拿刀械砍殺午○○？）當時我不清楚有幾人拿刀械砍殺
    死者，但我有見綽號『瘋瘋』及『碗粿』拿武士刀砍殺午○○。」等語（見一審卷(一)第69頁）；(7)已判決確定之同案被
    告癸○○於本院前審供稱：「我是砍被害人。」「之前我都
    沒有承認，對對方家屬感到抱歉，我有砍被害人2刀，我是
    有殺人，我是要教訓他…。」「（你要自白？）當時在撞球
    場那邊，戊○○說有事情，要我幫忙，去檳榔店那邊等，又
    到隆美布莊，寅○○跟子○○在那邊講話…看到午○○打戊○○，我就拿武士刀砍午○○手臂。」「（當時寅○○在作
    什麼？）說『打呼死』」等語（見更一審卷第107、128、29
    8頁）。足見寅○○於毆打被害人時，有另萌殺人犯意，而
    與持刀之癸○○、申○○等人有殺人之犯意聯絡，且被告癸○○、寅○○及申○○均經本院前審依殺人罪判刑確定，亦
    有本院93年度上更二字第473號及92年度少上訴字第427號判
    決在卷可稽（附更二審卷(二)第112至120頁、更一審卷第199
    至206頁）。是被告子○○、戊○○、己○○及乙○○所辯
    其無殺害午○○之犯意，應屬可採。
三、綜上所述，被告子○○、戊○○、乙○○及己○○等人，固
    無殺人之犯意或對於午○○圍毆致死不違背其等本意。然本
    件乃因案外人卯○○遭公司解雇怪罪遷怒於已判決確定之寅
    ○○，乃帶朋友到公司尋釁，寅○○始以電話叫被告子○○
    帶人過去修理（或稱教訓）卯○○等人。所謂「修理」或「
    教訓」對方，其意應乃在傷害對方之身體，已如前述，被告
    子○○、戊○○、乙○○及己○○等人本件固不須負共同殺
    人罪責。惟其等同夥人多勢眾，且部分成員亦帶有刀槍之兇
    器，已見少年申○○於上揭證述在卷，雖其等以傷害之犯意
    ，然眾人集體圍毆手無寸鐵之被害人午○○，難免成員中會
    動刀槍，被告等人客觀上均能預見眾人以多對少圍毆手無寸
    鐵之午○○的情形下，將可能導致午○○受傷，且傷重時並
    可能發生死亡之結果。而其等仍互相利用共犯之行為以達其
    原定犯傷害罪之目的，自應成立傷害罪之加重結果犯。故本
    件被告子○○、戊○○、乙○○及己○○4人，對眾人圍毆
    手無寸鐵之午○○之情形下，將可能導致午○○傷重可能發
    生死亡之結果，客觀上均有預見之可能，惟因均未及明辨，
    致其等主觀上均未預見將造成午○○死亡之結果，因而以傷
    害之犯意圍毆午○○，雖午○○係因寅○○、癸○○及少年
    申○○等人以刀砍殺致午○○受有雙側血胸、左側氣胸、肝
    臟裂傷併嚴重出血、橫結腸穿剌傷、胃穿剌傷、兩側橫膈膜
    穿剌傷、縱膈膜穿剌傷、左腋下及左肘切割傷、出血性休克
    等傷害，不治死亡。惟依上開說明，被告子○○、戊○○、
    乙○○及己○○等人之圍毆，亦為被告死亡原因之一，其等
    互相利用共犯之行為以達其原定犯傷害罪之目的，是被告子
    ○○、戊○○、乙○○及己○○4人仍應就午○○死亡結果
    負其刑責。且其等之傷害行為與午○○之死亡結果2者間，
    顯具相當之因果關係。因而被告等人及其辯護人所辯：被告
    等之傷害行為與午○○死亡結果，無因果關係云云，尚不足
    採信。本件事證已臻明確，被告子○○、戊○○、乙○○及
    己○○等4人基於傷害之犯意聯絡，共同傷害午○○致死之
    犯行，均堪認定，應予依法論科。
四、核被告子○○、戊○○、乙○○及己○○所為，係犯刑法第
    277條第2項前段傷害致死罪。公訴人認被告子○○、戊○○
    、乙○○及己○○係犯刑法第271條第1項之殺人罪，尚有未
    合，因其4人犯罪之基本事實相同，起訴法條，應予變更。
五、刑法第28條原規定：「二人以上共同『實施』犯罪之行為者
    ，皆為共同正犯。」新法修正為：「二人以上共同『實行』
    犯罪之行為者，皆為共同正犯。」將舊法之「實施」修正為
    「實行」。原「實施」之概念，包含陰謀、預備、著手及實
    行等階段之行為，修正後僅共同實行犯罪行為始成立共同正
    犯。是新法共同正犯之範圍已有限縮，排除陰謀犯、預備犯
    之共同正犯。新舊法就共同正犯之範圍既因此而有變動，自
    屬犯罪後法律有變更，而非僅屬純文字修正，應有新舊法比
    較適用之問題，並以修正後刑法第28條對被告為有利。是被
    告子○○、戊○○、乙○○及己○○基於傷害之犯意聯絡，
    毆打被害人午○○部分與被告寅○○、癸○○及少年申○○
    間，有犯意聯絡與行為分擔，亦應依修正後刑法第28條論以
    共同正犯。次按關於成年人教唆、幫助或利用未滿18歲之人
    犯罪或與之共同實施犯罪或故意對其犯罪者，少年事件處理
    法第85條第1項規定加重其刑至二分之一。嗣後兒童及少年
    福利法於92年5月28日制定公布，並於同年月30日施行，該
    法第70條第1項前段規定：成年人教唆、幫助或利用兒童及
    少年犯罪或與之共同實施犯罪或故意對其犯罪者，加重其刑
    至二分之一。與少年事件處理法第85條第1項，與少年共同
    犯罪者，加重其刑至二分之一相同。依新刑法第2條第1項規
    定之「從舊從輕原則」，亦應適用行為時之少年事件處理法
    第85條第1項規定。共犯申○○係73年12月8日生，有其年籍
    資料在卷可稽，於上開行為時為12歲以上未滿18歲之少年。
    被告子○○、戊○○、乙○○係成年人，竟夥同少年申○○
    共犯本件之罪，被告子○○、戊○○、乙○○所犯之傷害人
    之身體因而致人於死罪，法定本刑為無期徒刑不得加重外，
    有期徒刑部分被告子○○、戊○○、乙○○應依少年事件處
    理法第85條第1項規定加重其刑。
六、原判決以被告己○○、子○○、戊○○、乙○○等人事證明
    確，因予論罪科刑，固非無見。惟(1)被告子○○、戊○○、
    乙○○及己○○等人所為，係犯傷害人之身體因而致人於死
    罪，原判決認係共犯殺人罪，認事用法，尚有未洽；(2)又刑
    法於95年7月1日施行，刑法第2條第1項已採從舊從輕原則，
    原判決適用舊刑法第2條第1項之從新從輕原則，直接引用修
    正前刑法第2條適用少年事件處理法第85條規定加重，亦有
    未洽。
七、檢察官依被害人家屬上訴，指摘原判決對被告子○○、戊○○、己○○、及乙○○等4人量刑過輕，雖均不足採，但被
    告子○○、戊○○、乙○○及己○○等4人上訴意旨以其毆
    打被害人並非出於殺人之犯意，指摘原判決不當，則為有理
    由，且原判決亦有前揭可議之處，自屬無可維持，應由本院
    將原判決關於子○○、乙○○部分，暨戊○○、己○○殺人
    及定執行刑部分撤銷改判。爰審酌被告4人犯罪之動機、目
    的、品行、智識程度、生活狀況、於本案中下手程度、被告
    中戊○○、乙○○2人家人已分別賠償被害人午○○家屬新
    台幣40萬元及46萬元（業據被害人午○○之父丁○○於本院
    更四審證述在卷，並有和解書2紙在卷可佐），其餘被告子
    ○○、己○○2人則尚未達成和解，及彼等犯罪後態度等一
    切情狀，分別量處如主文第2至5項所示之刑，以示懲儆。
據上論斷，應依刑事訴訟法第369條第1項前段、第364條、第299
條第1項前段、第300條，少年事件處理法第85條，刑法第11條前
段、第2條第1項前段、第28條、第277條第2項前段，判決如主文
。
本案經檢察官劉得鉦到庭執行職務。
中    華    民    國    97    年    4     月    30    日
                  刑事第二庭    審判長法  官  葉居正
                                      法  官  吳勇輝
                                      法  官  郭千黛
以上正本證明與原本無異。
如不服本判決，應於收受本判決後十日內向本院提出上訴書狀。
其未敘述上訴理由者並得於提起上訴後十日內向本院補提理由書
狀（均須按他造當事人之人數附繕本）「切勿逕送上級法院」。
                                      書記官   尤乃玉
中    華    民    國    97    年    5     月    1     日
附錄:本判決論罪科刑法條全文
中華民國刑法第277條
（普通傷害罪）
傷害人之身體或健康者，處3年以下有期徒刑、拘役或1千元以下
罰金。
犯前項之罪因而致人於死者，處無期徒刑或7年以上有期徒刑；
致重傷者，處3年以上10年以下有期徒刑。


司法院資訊處製作；財團法人民間司法改革基金會備份。
